臺灣高等法院臺南分院民事判決　100年度上易字第57號
上　訴　人　王慶增
訴訟代理人　侯永福　律師
被　上訴人　永豐商業銀行股份有限公司
法定代理人　邱正雄
訴訟代理人　紀慶怡
　　　　　　張志豪
上列當事人間債務人異議之訴事件，上訴人對於中華民國100年1
月25日臺灣臺南地方法院第一審判決（99年度訴字第1344號）提
起上訴，本院於100年5月10日言詞辯論終結，判決如下：
    主  文
原判決關於駁回上訴人後開第二項請求，暨訴訟費用（確定部分
除外）之裁判廢棄。
被上訴人所執臺灣臺北地方法院73年度訴字第1032號確定判決，
就逾新臺幣玖萬陸仟玖佰柒拾陸元部分，不得對上訴人為強制執
行。
其餘上訴駁回。
第一審（確定部分除外）、第二審訴訟費用，由被上訴人負擔四
分之一，餘由上訴人負擔。
    事實及理由
一、上訴人主張：
  (一)被上訴人於民國（下同）73年間，訴請上訴人及慶馨企業有
    限公司等清償債務事件，經臺灣臺北地方法院以73年度訴字
    第1032號判決被上訴人勝訴確定（下稱系爭確定判決），並
    於民國（下同）73年7月7日核發判決確定證明書。被上訴人
    於99年8月23日，持系爭確定判決為執行名義，對上訴人聲
    請強制執行，經原法院以99年度司執字第66994號（下稱系
    爭執行事件）受理在案。
  (二)按主權利之請求權如已罹於消滅時效，則從屬該主權利之債
    權請求權，亦應隨同消滅。兩造約定之違約金債權，依其性
    質，係債務人遲延清償本金債務時，債權人始有違約金債權
    ，且依遲延日數按一定比率，反覆發生各期違約金給付請求
    權，其約定內容與遲延利息並無二致。由此可見，系爭違約
    金債權係以本金債權存在為前提，具有遲延損害賠償性質。
    若本金債權請求權，因時效完成而消滅，斯時，債務人既無
    須負給付遲延責任，違約金已失其擔保主債務履行之目的，
    其違約金債權請求權亦隨同消滅。上訴人已於系爭執行程序
    期間，即99年10月8日為時效抗辯，被上訴人本金債權之請
    求權，已罹15年時效，其違約金債權請求權亦應隨同消滅。
  (三)縱認違約金債權非從權利，惟依該債權之各期給付請求權，
    係依兩造約定債務人不履行本金債務時，隨遲延日數而定期
    反覆發生，非就一固定金額之違約金債權所定之分期給付方
    法，可見該違約金債權之各期給付請求權，係逐日發生，為
    定期給付債權，其請求權時效為5年。則被上訴人對上訴人
    違約金債權請求權超過5年部分，即因上訴人行使時效抗辯
    而不得請求。而5年之違約金債權額，依執行名義計算共計
    96,976元，超過上開金額之違約金債權請求權，被上訴人不
    得對上訴人強制執行。
  (四)若認違約金債權係定期給付之基本債權，其時效為15年。但
    本金債權請求權自88年7月8日起罹於時效，其遲延給付之責
    任，亦應溯及於時效完成時消滅，系爭違約金債權自88年7
    月8日起不再發生，上訴人應給付之違約金債務，自99年10
    月8日行使時效抗辯權起，往前推15年即84年10月8日，此為
    系爭違約金請求權之起算始點，末日則為本金債權請求權消
    滅日88年7月7日，換言之，縱使系爭違約金為獨立債權，上
    訴人亦僅須給付84年10月8日起至88年7月7日止之違約金72,
    693元。
  (五)爰依強制執行法第14條第1項規定，提起債務人異議之訴，
    並聲明：原法院99年度司執字第66994號強制執行事件，被
    上訴人不得執臺灣臺北地方法院73年度訴字第1032號判決及
    確定證明書為執行名義，對上訴人為強制執行。原審判決：
    原法院99年度司執字第66994號強制執行事件，被上訴人所
    執臺灣臺北地方法院73年度訴字第1032號判決及其確定證明
    書，就逾293,372元部分，不得對上訴人為強制執行（此部
    分已確定）。並駁回上訴人其餘之請求。上訴人就其敗訴部
    分上訴，並於本院聲明：１原判決關於上訴人敗訴部分廢棄
    。２上開廢棄部分，被上訴人不得執系爭確定判決對上訴人
    強制執行，臺灣臺南地方法院99年度司執字第66994號強制
    執行事件之執行程序應予撤銷。
二、被上訴人則以：
  (一)兩造約定上訴人未按期履行系爭借款債務時，被上訴人可請
    求上訴人給付遲延利息及違約金，可知，系爭違約金債權，
    為懲罰性之違約金，非賠償總額預定性之違約金。則於上訴
    人為時效抗辯前，其違約金債權已陸續發生，非屬本金債權
    之從權利，其請求權與本金債權請求權各自獨立，消滅時效
    亦分別起算。又違約金係於債務人違約時才會發生，本質上
    並非為定期給付債權，自無5年短期時效規定之適用，其時
    效為15年。
  (二)被上訴人執以強制執行之執行名義，超過15年以上之違約金
    雖罹於時效，惟被上訴人於99年8月23日聲請對上訴人強制
    執行，即生時效中斷之效力。故被上訴人對於84年8月23日
    起至99年10月8日止已發生之違約金債權，被上訴人仍得請
    求。
  (三)於本院答辯聲明：上訴駁回。
三、兩造不爭執之事項：
  (一)被上訴人於73年間，曾向上訴人、慶馨企業有限公司、王慶
    雄、王慶堂、林素香、王昭平起訴請求返還借款，經臺灣臺
    北地方法院以73年度訴字第1032號判決：「被告（即包含本
    件上訴人）應連帶給付原告（即本件被上訴人）100萬元，
    及自72年7月9日起至清償日止按年息一分一厘計算之利息，
    並自72年8月9日起至73年2月8日止，另按原利率之一成自73
    年2月9日起至清償日止另按原利率之二成加付違約金」（即
    系爭確定判決）。被上訴人於73年7月7日取得判決確定證明
    書。
  (二)99年8月23日，被上訴人執系爭確定判決，向原法院聲請強
    制執行，經原法院以99年度司執字第66994號強制執行事件
    受理。
  (三)上訴人於99年10月6日提起債務人異議之訴，就第(一)項之本
    金、利息、違約金請求權為時效抗辯。被上訴人於99年10月
    8日收到上訴人起訴狀繕本。
    以上事實，並有系爭判決、確定證明書可稽（見原審卷第7-
    12頁），且經本院調閱上開執行卷宗查明，復為兩造所不爭
    ，堪信為真實。
四、兩造之爭點：
  (一)系爭違約金債權請求權是否因本金債權請求權罹於時效，而
    隨同消滅？
  (二)系爭違約金債權消滅時效為15年或是5年？
  (三)消滅時效抗辯之效力，是否溯及時效完成時，即自88年7月8
    日起之違約金，是否可再請求？
五、得心證之理由：
  (一)按利息、紅利、租金、贍養費、退職金及其他一年或不及一
    年之定期給付債權，其各期給付請求權，因五年間不行使而
    消滅，民法第126條著有明文。又按違約金有賠償性違約金
    及懲罰性違約金，前者係以違約金作為債務不履行所生損害
    之賠償總額；後者則係以強制債務之履行為目的，確保債權
    效力之強制罰，於債務不履行時，債權人除得請求支付違約
    金外，並得請求履行債務，或不履行之損害賠償。二者性質
    及效力各自不同，請求權時效自應視其法律性質而分別適用
    （最高法院100年度台上字第532號判決意旨參照）。
  (二)經查：
  １依不爭執事項(一)所示，上訴人未清償系爭借款，除須給付自
    72年7月9日起之遲延利息及違約金外，其借款債務仍須履行
    ，依上開說明，可認兩造違約金之約定，係以強制債務之履
    行為目的，為確保債權效力之強制罰，屬懲罰性之違約金。
    則該違約金於發生後，即獨立於消費借貸契約，非消費借貸
    契約之從權利。依不爭執事項(三)所示，上訴人為時效抗辯時
    ，系爭本金債權請求權已罹15年時效，其從權利即遲延利息
    債權之請求權時效雖未完成，亦隨之消滅（最高法院99年度
    第5次民事庭會議），為兩造所不爭，但系爭違約金債權，
    既係因上訴人遲延清償所生之債權，獨立於系爭本金債權，
    其請求權即不因系爭本金債權請求權罹於時效而隨之消滅。
    上訴人主張「系爭違約金債權，係從屬於本金債權，本金債
    權已罹於時效，依債權從屬性，系爭違約金債權請求權亦隨
    之消滅」云云，尚無可採。
  ２依兩造間消費借貸契約係約定「利息按年息一分一厘計算，
    於每月八日繳付，如逾期繳納，則借款即視為到期，逾期六
    個月以內者，另按原利率之一成，超過六個月部分，另按原
    利率之二成加付違約金」（見原審卷第8頁），顯見系爭違
    約金債權之各期給付請求權，係隨每期未履行，而定期反覆
    發生，非以一次給付違約金方式為之，系爭違約金應為未滿
    一年之定期給付，依民法第126規定，其時效為5年，上訴人
    主張「違約金債權之時效為5年」等語，堪予採信。被上訴
    人抗辯「違約金債權時效為15年」云云，尚無可採。則被上
    訴人對上訴人違約金債權請求權超過5年部分，即因上訴人
    行使時效抗辯不得再為請求，被上訴人僅能請求5年內之違
    約金，依系爭本金債權額881,600元，按年息一分一厘之二
    成即百分之2.2計算，被上訴人得請求之違約金共計96,976
    元（881,600元×2.2%×5年）。被上訴人就未罹時效之上開
    金額之債權，得對上訴人之財產強制執行，至逾此範圍之違
    約金債權，不得再為請求。又被上訴人仍得就違約金96,976
    元，聲請對上訴人之財產強制執行，則系爭執行事件之執行
    程序尚不得撤銷。
六、從而，上訴人提起債務人異議之訴，請求被上訴人就其所執
    系爭確定判決，超過96,976元範圍內（即293,372元－96,97
    6元＝196,396元），不得對其為強制執行，為有理由，應予
    准許，至於請求96,976元，不得對其為強制執行部分，為無
    理由，應予駁回。原審就上開應予准許部分，為上訴人敗訴
    之判決，尚有未洽，上訴意旨指摘原判決此部分不當，求予
    廢棄改判，為有理由，應由本院將此部分廢棄，改判如主文
    第2項所示。至於上開不應准許部分，原審為上訴人敗訴之
    判決，核無不合，此部分上訴，為無理由，應予駁回。
七、本件事證已臻明確，兩造其餘攻擊、防禦方法，經核與本判
    決結果不生影響，爰不一一論敘，併此敘明。
八、據上論結，本件上訴為一部有理由，一部無理由，依民事訴
    訟法第450條、第449條第1項、第79條，判決如主文。
中    華    民    國   100    年    5     月    24    日
                  民事第四庭    審判長法  官  吳上康
                                      法  官  李素靖
                                      法  官  陳珍如
上為正本係照原本作成。
本件不得上訴。
中    華    民    國   100    年    5     月    27    日
                                      書記官  易慧玲